臺灣高等法院刑事判決
111年度上訴字第1507號
上  訴  人  
即  被  告  孟令武






指定辯護人  鐘炯錺律師
上列上訴人因毒品危害防制條例案件，不服臺灣臺北地方法院11
0年度訴字第830號，中華民國111年3月22日第一審判決（起訴案
號：臺灣臺北地方檢察署110年度偵字第22864號、110年度毒偵
字第2030號、第2139號、第2724號），提起上訴，本院判決如下
：
    主  文
上訴駁回。
    事  實
一、孟令武明知甲基安非他命為毒品危害防制條例所列第二級毒
    品，不得販賣，竟基於販賣甲基安非他命以營利之犯意，於
    民國110年3月11日23時許，在臺北市○○區○○街0段00號8樓80
    6室，以新臺幣（下同）2,500元販賣甲基安非他命1公克予
    黃朝翰。
二、案經臺灣臺北地方檢察署（下稱臺北地檢署）檢察官簽分暨
    臺北市政府警察局中正第一分局報告臺北地檢署檢察官後偵
    查起訴。
    理  由
壹、程序部分
一、審理範圍：　　
　　原審判決所認定上訴人即被告孟令武（下稱被告）施用第二
    級毒品犯行部分（原審判決附表一編號一至三），檢察官及
    被告均未上訴，因此確定。是本案審理範圍為原審判決關於
    被告販賣第二級毒品部分（原審判決附表一編號四），核先
    敘明。
二、證據能力：
　　本案據以認定被告犯罪之供述證據，公訴人、被告及其辯護
    人在本院言詞辯論終結前，均未聲明異議，復經本院審酌認
    該等證據之作成無違法、不當或顯不可信之情況，而非供述
    證據亦非公務員違背法定程序所取得，依刑事訴訟法第159 
    條之5、第158 條之4 反面解釋，均有證據能力。
貳、實體部分
一、認定事實所憑之證據及理由：
　㈠訊據被告固坦承有於110年3月11日23時許，在臺北市○○區○○
    街0段00號8樓806室，交付1公克之甲基安非他命予證人黃朝
    翰，並向證人黃朝翰收取2,500元之事實，惟矢口否認有何
    販賣第二級毒品之犯行，並辯稱：我沒有從中獲利云云。其
    辯護人為其主張：本案被告並無營利意圖，依據證人黃朝翰
    所述，僅為請被告代購等語。
  ㈡經查，被告有於110年3月11日23時許，在臺北市○○區○○街0段
    00號8樓806室，交付1公克之甲基安非他命予證人黃朝翰，
    並向證人黃朝翰收取2,500元等情，業經被告供述在卷（見
    原審卷第153、293頁，本院卷第116頁），核與證人黃朝翰
    於偵查中及原審審理時證述情節相符（見臺北地檢署110年
    度偵字第22864號卷【下稱偵22864卷】第209、455頁、原審
    卷第265至271頁），並有被告與證人黃朝翰間通訊軟體LINE
    對話訊息截圖在卷可參（見偵22864卷第232頁），是此部分
    事實，堪以認定。
  ㈢販賣毒品係違法行為，非可公然為之，且有其獨特之販售通
    路及管道，復無一定之公定價格，容易增減分裝份量，是其
    各次買賣之價格，當亦各有差異，或隨供需雙方之資力、關
    係之深淺、需求之數量、貨源之充裕與否、販賣者對於資金
    之需求程度如何，以及政府查緝之態度，為各種不同之風險
    評估，而為機動性之調整，是其價格標準，自非一成不變，
    且販賣者從各種「價差」或「量差」或「純度」謀取利潤方
    式，亦有差異，然其所圖利益之非法販賣行為目的，則屬相
    同，並無二致。況依一般民眾普遍認知，毒品價格非低、取
    得不易，且毒品之非法交易，向為政府查禁森嚴且重罰不寬
    貸；而販賣第二級毒品之刑度為無期徒刑或10年以上有期徒
    刑，刑責甚重，除非至親摯友，關係緊密到可謂同財共居、
    甚或生死與共，否則當無絲毫不求利潤報償而販賣之理。從
    而，舉凡有償交易，除足反證其確另基於某種非圖利本意之
    關係外，通常尚難因無法查悉其買進、賣出之差價，而推諉
    無營利之意思，或阻卻販賣犯行之追訴。故凡為販賣之不法
    行為者，其販入之價格必較售出之價格低廉，而有從中賺取
    買賣差價牟利之意圖及事實，應屬符合論理法則而不違背社
    會通常經驗之合理判斷。
  ㈣證人黃朝翰於原審審理時證稱：我在交友軟體上認識被告的
    ；我跟被告只拿過1次毒品，這次我有付錢；是在拿毒品那
    天認識被告的，所謂的認識就是在交友軟體上聊過天；除了
    3月和5月見過面外，沒有再跟被告見過面等語（見原審卷第
    266至271頁），可見證人黃朝翰與被告當天相識即為本案毒
    品之交易，並無親密互動情誼，難認被告與證人黃朝翰有何
    至親摯友之關係。再者，被告為智識正常之人，且有多次施
    用毒品之前科紀錄，對於甲基安非他命向為檢警機關嚴令取
    締，當知之甚詳，被告既將第二級毒品甲基安非他命1公克
    交付證人黃朝翰後，向證人黃朝翰收取2,500元對價，顯然
    並非無償轉讓提供予他人施用，倘若無利可圖，應無可能冒
    著查緝法辦的風險，耗費時力向他人購毒後，再以原價賣出
    毒品予交易相對人。由此觀之，被告主觀上應有從中牟取價
    差或量差之利得意圖，應無疑義。
  ㈤被告及其辯護人雖辯稱其無營利之意圖，並未從中獲利云云
    ，證人黃朝翰亦於原審審理時證稱：是請被告代購，請被告
    先幫我拿毒品，我再把錢給被告云云（見原審卷第270頁）
    ，惟證人黃朝翰於偵查中及原審審理時係證稱：我記得我是
    去西門一家旅館找被告，到了以後我用通話方式跟被告說，
    被告就下樓，我們一手交現金一手交貨；被告的暱稱是「雷
    恩」；我是用LINE跟被告聯絡買毒品的細節；拿到甲基安非
    他命後回自己住處施用；我不知道被告有沒有獲取利潤；我
    不清楚被告去拿這些毒品要付多少錢；我並沒有聯絡到被告
    拿毒品上游的人，是被告自己跟我說毒品多少錢等語（見偵
    22864卷第209、211頁、原審卷第267至271頁），佐以證人
    羅浩瑋於偵查中及原審審理時證稱：我跟證人黃朝翰是情侶
    ；110年3月11日證人黃朝翰有去拿甲基安非他命回來住處，
    拿回來後有施用；我和證人黃朝翰原本講好要跟另外一個人
    買毒品，但找不到，證人黃朝翰回來後才知道他去向「雷恩
    」拿毒品等語（見原審卷第272至274頁、偵22864卷第456頁
    ），而卷附證人黃朝翰與被告間通訊軟體LINE對話訊息截圖
    （見偵22864卷第232-234頁），亦無任何雙方討論合資購買
    或請被告代購之對話，依前開證人之證述及對話訊息截圖，
    可知證人黃朝翰實際上並不清楚被告向上游購買毒品之價格
    ，也不清楚被告有無因此獲有利益，僅憑被告單方的陳述，
    無其他事證可佐，自無從認定被告是否以取得之毒品原價、
    原質、原量與證人黃朝翰為交易乙節為真。且證人黃朝翰與
    被告相識不到一日，旋即與被告交易毒品並將毒品取回住處
    施用，綜觀交易整體過程，亦未見被告有何願意原價或原量
    轉讓毒品，毋庸賺取利潤之誘因，實難認被告前揭主張為真
    。況被告亦曾於偵查中供稱：暱稱「I just a fish」的人
    會販賣甲基安非他命給我施用，他本人會送到我西門好好玩
    旅店房間內，1公克賣2,000元至2,400元不等等語（見臺北
    地檢署110年度毒偵字第2724號卷【下稱毒偵2724卷】第50
    頁），參以被告所稱其以往的購入價格，顯然低於本案出售
    甲基安非他命予證人黃朝翰之價格(即1公克2,500元)，被告
    應可就毒品交易中取得價差，其稱以原價出售乙節實難採信
    。
  ㈥綜上所述，被告前開辯詞，委無足採。本件事證明確，被告
    販賣第二級毒品之犯行，堪以認定，應依法論科。
二、論罪科刑：
  ㈠論罪：
    核被告所為，係犯毒品危害防制條例第4條第2項販賣第二級
    毒品罪。另被告為供本案販賣犯行而持有第二級毒品之輕度
    行為，為其販賣第二級毒品之重度行為所吸收，不另論罪。
  ㈡刑之加重及減輕：
  ⒈本件無毒品危害防制條例第17條第1項之適用：
  ⑴按「犯第4條至第8條、第10條或第11條之罪，供出毒品來源
    ，因而查獲其他正犯或共犯者，減輕或免除其刑。」毒品危
    害防制條例第17條第1項定有明文。所謂供出毒品來源，因
    而查獲，必以被告所稱其本案所販賣之毒品來源與嗣後查獲
    之其他正犯或共犯間具關聯性，始稱充足。倘被告販賣毒品
    之犯罪時間，在時序上較早於該正犯或共犯供應毒品之時間
    ，即令該正犯或共犯確因被告之供出而被查獲，仍不符上開
    應減輕或免刑之規定（最高法院109年度台上字第2696號、1
    10年度台上字第1473號判決參照）。 
　⑵被告雖於偵查中供稱其毒品來源為「施維特」或「FISH」或
    「I just a fish」（見偵22864卷第9至11頁、毒偵2724卷
    第26、28、50、72頁），經原審函詢後，臺北市政府警察局
    中正第一分局函覆表示：「本分局於110年10月28日持貴院
    法官核發之搜索票查獲犯嫌楊竣宇(暱稱：I JUST A FISH)
    涉嫌毒品案等相關不法事證，全案業於110年10月29日以北
    市警中正一分刑字第0000000000號解送人犯報告書，將犯嫌
    楊竣宇隨案解送臺灣臺北地方檢察署偵辦」，有該分局110
    年11月2日北市警中一分刑字第0000000000號函暨解送人犯
    報告書在卷可參（見原審卷第129至132頁），臺北地檢署檢
    察官於111年4月12日以110年度偵字第31380號、第35461號
    及111年度偵字第586號起訴書，認楊竣宇涉嫌於110年6月2
    日、6月8日及6月15日分別販賣第二級毒品甲基安非他命予
    被告等情，此有該起訴書影本1份附卷可稽（見本院卷第53-
    61頁），然被告販賣毒品之犯罪時間，在時序上較早於楊竣
    宇供應毒品之時間，依據前開最高法院判決意旨之說明，縱
    然楊竣宇確因被告之供出而被查獲，仍不符毒品危害防制條
    例第17條第1項之規定。
　⑶嗣被告於本院準備程序時改稱：其毒品來源為黃子銘，購買
    時間是本件犯罪時間前幾天、前幾年也有可能云云（見本院
    卷第82頁），隨即又改稱：買完後隔幾天就交給黃朝翰云云
    ，已見被告之供述前後反覆不一，難以採信，況黃子銘於10
    8年12月27日、109年1月5日、同年1月9日及同年3月22日販
    賣第二級毒品予被告之犯行，業經最高法院於111年4月7日
    以111年度台上字第2022號判決確定，黃子銘供應毒品之時
    間早於本件被告販賣毒品時間約一年，時間相隔已久，亦難
    認兩者間有何關聯，仍無毒品危害防制條例第17條第1項之
    適用。
  ⒉本件無毒品危害防制條例第17條第2項偵審自白減輕其刑規定
    之適用：
　  按販賣毒品與無償轉讓、合資購買、代購或幫助他人施用毒
    品，係不同犯罪事實，如犯罪行為人否認有營利意圖，或辯
    稱非販賣，即屬否認其有符合販賣毒品之構成要件事實，難
    認已就販賣毒品為自白，要無上揭減輕其刑規定之適用。經
    查，本案被告於原審及本院審理程序時僅自承有交付毒品之
    外觀行為，惟辯稱其沒有從中獲利等語（見原審卷第293頁
    ，本院卷第116頁），可見被告已否認其有營利之主觀意圖
    ，當與販賣第二級毒品之主要事實未合。基此，自無毒品危
    害防制條例第17條第2項偵審自白減輕其刑規定之適用。
  ⒊本案適用刑法第59條規定酌減其刑：
    刑法第59條規定犯罪之情狀可憫恕者，得酌量減輕其刑，其
    所謂「犯罪之情狀」，與同法第57條規定科刑應審酌之一切
    情狀，並非有截然不同之領域，於裁判上酌減其刑時，應就
    犯罪之一切情狀，予以全盤考量，審酌其犯罪有無可憫恕之
    事由（即有無特殊之原因與環境，在客觀上足以引起一般同
    情，以及宣告法定低度刑，是否猶嫌過重等等），以為判斷
    。而修正前毒品危害防制條例第4條第1項、第2項之販賣第
    一、二級毒品罪，其法定刑分別為死刑或無期徒刑；無期徒
    刑或7年以上有期徒刑，然同為販賣第一、二級毒品之人，
    其原因動機不一，犯罪情節未必盡同，或有大盤毒梟者，亦
    有中、小盤之分，甚或僅止於吸毒者友儕間為求互通有無之
    有償轉讓者亦有之，其販賣行為所造成危害社會之程度自屬
    有異，法律科處此類犯罪，所設之法定最低本刑相同，不可
    謂不重。於此情形，倘依其情狀處以有期徒刑，即足以懲儆
    ，並可達防衛社會之目的者，自非不可依客觀之犯行與主觀
    之惡性二者加以考量其情狀，是否有可憫恕之處，適用刑法
    第59條之規定酌量減輕其刑，期使個案裁判之量刑，能斟酌
    至當，符合比例原則。查被告本案所為之販賣第二級毒品，
    固助長毒品流通，戕害國人健康，誠屬不該，然其於行為前
    尚未有販賣毒品之前科紀錄，有其本院被告前案紀錄表存卷
    可考，本案所交易之毒品對象僅1位，數量亦不多，造成毒
    害擴大之程度有限，與大量散播毒品之大盤、中盤毒販相較
    ，顯然有別，是衡其上開犯罪情狀，就其所犯販賣第二級毒
    品罪，如仍量處法定最低刑度略嫌過重，而有情輕法重之情
    ，爰依刑法第59條規定，就其販賣第二級毒品部分酌減其刑
    。
參、上訴駁回之說明：
一、原審基於相同之認定，以被告罪證明確，並審酌被告無視於
    政府所推動之禁毒政策，漠視毒品對個人及社會之嚴重危害
    ，竟仍販賣第二級毒品予他人，嚴重戕害國民身心健康，助
    長毒品蔓延，危害社會、國家健全發展，被告自應嚴予非難
    ，且被告迄今就販賣毒品之犯行始終否認犯罪，犯後態度難
    謂良好，惟考量各犯罪之毒品種類、數量、對價，兼衡被告
    自陳其高職畢業之智識程度、之前曾在清潔隊掃馬路、無人
    扶養之家庭經濟狀況（見原審卷第296頁），暨其犯罪動機
    、手段、素行等一切情狀，量處有期徒刑5年2月，並就沒收
    部分說明：未扣案之智慧型手機（廠牌：VIVO、型號：1915
    、IMEI：000000000000000、000000000000000）1支，係供
    被告犯本案犯罪所用之物，應依毒品危害防制條例第19條第
    1項規定宣告沒收，被告以2,500元價金販賣毒品予黃朝翰，
    為其販賣毒品之犯罪所得，且未扣案，自應依刑法第38條之
    1第1項前段、第3項規定宣告沒收，並於全部或一部不能或
    不宜執行沒收時，追徵其價額。原判決於理由中雖漏未詳敘
    未扣案之智慧型手機亦應依刑法第38條第4項規定，於全部
    或一部不能或不宜執行沒收時，追徵其價額，然附表一編號
    四「主文」欄中就未扣案手機及犯罪所得，已諭知於全部或
    一部不能或不宜執行沒收時，追徵其價額，前揭理由漏未詳
    述部分並不影響判決之結果，仍應予維持，原審上述認事用
    法尚無違誤，量刑及沒收亦稱妥適。
二、被告不服原判決提起上訴，其上訴意旨否認具有營利意圖，
    其所為辯解並非可採，已如前述，原判決認事用法復無違誤
    之處，是被告上訴為無理由，應予駁回。　　　　　
據上論斷，應依刑事訴訟法第368條，判決如主文。
本案經檢察官江宇程提起公訴，由檢察官黃和村到庭執行職務。
中　　華　　民　　國　　111 　年　　6 　　月　　30　　日
                  刑事第十二庭  審判長法　官  陳如玲
                                      法　官  廖建瑜
                                      法　官  魏俊明
以上正本證明與原本無異。
如不服本判決應於收受送達後20日內向本院提出上訴書狀，並應
敘述具體理由；其未敘述上訴理由者，應於上訴期間屆滿後20日
內向本院補提理由書（均須按他造當事人之人數附繕本）「切勿
逕送上級法院」。
                                      書記官  賴尚君
中　　華　　民　　國　　111 　年　　6 　　月　　30　　日
附錄：本案論罪科刑法條全文
毒品危害防制條例第4條
製造、運輸、販賣第一級毒品者，處死刑或無期徒刑；處無期徒
刑者，得併科新臺幣3千萬元以下罰金。
製造、運輸、販賣第二級毒品者，處無期徒刑或10年以上有期徒
刑，得併科新臺幣1千5百萬元以下罰金。
製造、運輸、販賣第三級毒品者，處7年以上有期徒刑，得併科
新臺幣1千萬元以下罰金。
製造、運輸、販賣第四級毒品者，處5年以上12年以下有期徒刑
，得併科新臺幣5百萬元以下罰金。
製造、運輸、販賣專供製造或施用毒品之器具者，處1年以上7年
以下有期徒刑，得併科新臺幣1百50萬元以下罰金。
前五項之未遂犯罰之。